臺灣高等法院臺中分院民事判決
111年度上易字第21號
上訴人即附
帶被上訴人  翊祐工程行即洪翊祐

訴訟代理人  江銘栗律師
被上訴人即  
附帶上訴人  彰化縣大城鄉公所

法定代理人  曾金來  
訴訟代理人  陳忠儀律師
            廖慧儒律師
上列當事人間請求給付違約金事件，上訴人對於民國110年10月2
5日臺灣彰化地方法院110年度訴字第8號第一審判決提起上訴，
被上訴人為附帶上訴，本院於111年6月21日言詞辯論終結，判決
如下：    
    主  文
上訴及附帶上訴均駁回。
第二審訴訟費用，關於上訴部分，由上訴人負擔；關於附帶上訴
部分，由附帶上訴人負擔。
    事實及理由
壹、程序事項：
一、被上訴人即附帶上訴人彰化縣大城鄉公所（下稱大城鄉公所
    ）之法定代理人原為蔡鴻喜，嗣於原審判決後變更為曾金來
    ，有彰化縣政府民國110年11月1日府民行字第1100385426號
    函在卷可稽（見本院卷第85頁），並經曾金來具狀聲明承受
    訴訟（見本院卷第83頁），經核並無不合，應予准許。
二、就他人之財產或營業，概括承受其資產及負債者，因對於債
    權人為承受之通知或公告，而生承擔債務之效力，民法第30
    5條第1項定有明文。上訴人即附帶被上訴人翊祐工程行即洪
    翊祐（下稱翊祐工程行）為獨資商號（見原審卷一第19頁）
    ，其負責人於107年12月14日由訴外人洪○○變更為訴外人蔡○
    ○（見本院卷第145至148頁），再於109年3月9日變更為洪翊
    祐（見原審卷一第17頁，並參照不爭執事項㈧）。蔡○○已於1
    07年12月17日出具切結書，表示願承擔翊祐工程行與大城鄉
    公所於同日所簽訂「108年大城鄉轄内各排水系統水閘門管
    理、維護暨操作工作（開口契約）」勞務採購契約書（下稱
    系爭契約）所生之債務，並經大城鄉公所同意備查（見本院
    卷第143、150頁）；洪翊祐亦於111年6月21日民事辯論意旨
    狀所附其於111年6月6日出具之債務承擔同意書中，表示願
    承擔蔡○○因系爭契約所生之違約金債務（見本院卷第352、3
    81頁），故洪翊祐雖非系爭契約簽訂時翊祐工程行之負責人
    ，惟其已因上開債務承擔之通知而與翊祐工程行負相同之責
    ，合先敘明。
貳、實體方面：
一、大城鄉公所主張：兩造於107年12月17日簽訂系爭契約暨其
    補充說明書，由得標之翊祐工程行承攬「108年度大城鄉轄
    内各排水系統水閘門管理、維護暨操作工作」（下稱系爭工
    作），兩造並約定系爭工作之內容暨其計價依據如原判決附
    件一（即原審卷二第115頁，下稱附件一）所示。嗣因翊祐
    工程行所檢送改正後之108年1至4月份工作月報（下合稱系
    爭工作月報）中所附照片有相互挪用、後製拍攝日期等情形
    ，經伊依系爭契約第16條第1項第7款約定，通知翊祐工程行
    自108年6月21日起終止系爭契約。翊祐工程行未完成之工作
    項目如原判決附件二（即原審卷二第457頁，除編號10外，
    其餘已扣除因台61線道路施工而無法施作部分，下稱附件二
    ）所示，合計未完成工作項目之履約價金為新臺幣（下同）
    406,803元。翊祐工程行違約情節重大且有害於公共利益，
    爰依系爭契約補充說明書第18條第7項關於懲罰性違約金之
    約定（下稱系爭條款），求為命翊祐工程行給付伊按未完成
    工作項目履約價金3倍計算之違約金1,220,409元（計算式：
    406,803×3＝1,220,409）之判決（原審為大城鄉公所一部勝
    訴、一部敗訴之判決，即判命翊祐工程行應給付大城鄉公所
    483,978元本息，另駁回大城鄉公所其餘之訴，翊祐工程行
    就其敗訴部分提起上訴）。並答辯聲明：翊祐工程行之上訴
    駁回。大城鄉公所另就其敗訴部分，提起附帶上訴，並附帶
    上訴聲明：㈠原判決關於駁回後開第㈡項之訴部分廢棄；㈡翊
    祐工程行應再給付大城鄉公所736,431元，及自起訴狀繕本
    送達翌日起至清償日止按年息百分之5計算之利息。
二、翊祐工程行抗辯：
  ㈠除附件二編號18「水門除銹及油漆」工作（下稱編號18工作
    ）外，伊就其餘工作項目均有施作完成。系爭契約補充說明
    書第3條第3項僅約定每年需進行水門除銹及油漆2次，未明
    定施作時間。系爭契約之履行期間為1年，伊於108年1月3日
    申報開工，則應於108年6月30日前施作該項目，然系爭契約
    於108年6月21日即已終止，且大城鄉公所於系爭契約終止前
    未曾以書面通知伊施作時間，編號18工作之未完成不可歸責
    於伊。附表二編號10「疏濬（涵洞及出入口延伸20公尺）」
    工作（下稱編號10工作）部分，因108年1月至4月間台61縣
    道路施工封閉，有5處水門無法進行維護、保養及疏濬工作
    ，此部分費用應自違約金計算基礎中剔除。附表二編號15「
    抽水機維護保養」工作（下稱編號15工作）部分，系爭契約
    並未約定必須於施作當日製作報表，伊於108年1月30日進行
    抽水機保養檢查，於翌日即108年1月31日製作報表，未違反
    系爭契約。附件二編號17-4「雜項工程－每月成果報告編製
    」工作（下稱編號17-4工作）部分，系爭工作月報所附之照
    片重複乃作業疏失，且系爭工作報表之編製與系爭條款無關
    ，此部分費用不得列為違約金之計算基礎。
　㈡大城鄉公所並非以伊未於約定期間內完成定期保養、維護或
    疏濬工作為由而終止系爭契約；兩造已於108年8月27日召開
    之第二次終止契約結算協調會議（下稱系爭協調會）中，就
    系爭工作所有項目進行結算，並就相關違約罰款及損害賠償
    達成協議。系爭協調會之會議紀錄並未記載大城鄉公所保留
    依系爭條款所生之違約金請求權，且大城鄉公所事後已將履
    約保證金46,500元發還予伊，足證兩造已於系爭協調會中達
    成和解，大城鄉公所不得再依系爭條款向伊請求給付違約金
    。　
　㈢縱大城鄉公所之請求為有理由，惟審酌系爭條款乃就損害賠
    償總額之違約金為約定；大城鄉公所並未因系爭工作部分項
    目未施作而受有客觀經濟價值之損害；施作比例之計算尚應
    扣除因台61線道路施工而無法施作部分，伊施作完成之比例
    應高於百分之77.5；伊僅取得系爭工作報酬1,113,246元，
    尚須給付逾期申報開工之逾期違約金9,600元、逾期提送系
    爭工作報表之逾期違約金54,948元，及遭沒收履約保證金20
    3,500元（且不得抵銷違約金）等情，依系爭條款處以未完
    成工作項目履約價金3倍之違約金顯屬過高，爰請求酌減違
    約金至低於按未完成工作項目履約價金百分之10計算之金額
    。
　㈣並上訴聲明：⒈原判決不利於翊祐工程行部分廢棄；⒉上開廢
    棄部分，大城鄉公所在第一審之訴及假執行之聲請均駁回。
    另就附帶上訴答辯聲明：大城鄉公所之附帶上訴駁回。
參、本件經原審整理及簡化爭點如下，兩造於本院並同意予以援
    用（見原審卷二第63至64頁；本院卷第62頁、第352頁）：
一、兩造不爭執事項：
  ㈠大城鄉公所為管理彰化縣大城鄉之排水系統（含水閘門77座
    【39處】、抽水站2座及抽水機29台），於107年12月6日公
    開招標系爭工作，由翊祐工程行得標，決標金額為480萬元
    。兩造於107年12月17日簽訂系爭契約。
  ㈡翊祐工程行於108年1月3日申報開工，嗣分別於108年1月31日
    、108年3月4日、108年4月3日檢送108年1至3月份工作月報
    ，經大城鄉公所審核後認具有照片不符或相互挪用之缺失，
    並限期改正。翊祐工程行於108年5月17日檢送改正後108年1
    至3月份工作月報，經大城鄉公所審核後認仍未改善。
  ㈢翊祐工程行於108月5月6日檢送108年4月份工作月報，經大城
    鄉公所審核後認有照片相互挪用等情形，並限期改正，翊祐
    工程行於108年5月24日檢送改正後108年4月份工作月報，惟
    大城鄉公所認前揭情形仍未改善。
  ㈣大城鄉公所因認翊祐工程行檢送之系爭工作月報，經審核後
    屢經發現有照片相互挪用情形，且情節重大，構成系爭契約
    第16條第1項第7款：「偽造或變造契約或履約相關文件，經
    查明屬實者」之得終止契約事由，於108年6月18日通知翊祐
    工程行自108年6月21日起終止契約，並依政府採購法第102
    條第3項及第103條第1項規定，將翊祐工程行刊登於政府採
    購公報，並停權3年。
  ㈤兩造於108年8月27日召開第二次終止契約結算協調會議（即
    系爭協調會）。
  ㈥大城鄉公所於108年9月6日通知翊祐工程行不予發還履約保證
    金203,500元。
  ㈦大城鄉公所認翊祐工程行未完成履約部分之金額為406,803元
    ，依系爭條款罰以3倍之違約罰款1,220,409元。
  ㈧翊祐工程行於109年3月9日變更負責人為洪翊祐。
　㈨翊祐工程行未完成附件二編號18之水門除銹及油漆工作（即
    編號18工作）。
  ㈩編號12-2、13、29、32、33等5處水門（下稱系爭5處水門）
    於108年1月至4月間，因台61線道路施工，無法進行維護保
    養，經大城鄉公所同意無需進行施作。扣除此部分水門工作
    費用後，翊祐工程行未履約工作金額為406,803元。
  翊祐工程行已繳納逾期提送系爭工作報表之逾期違約金共計5
    4,948元；大城鄉公所於108年9月6日通知翊祐工程行，依系
    爭契約第11條第3項第4款約定，不予發還履約保證金203,50
    0元，且該項保證金不抵銷違約金。
二、兩造爭執事項：
　㈠大城鄉公所主張翊祐工程行未依約履行系爭工作，其得依系
    爭條款請求翊祐工程行給付違約金，有無理由？
  ㈡翊祐工程行抗辯兩造於系爭協調會中，已就本件請求達成和
    解，是否可採？
  ㈢翊祐工程行抗辯兩造約定之違約金過高，應依民法第252條規
    定予以酌減，有無理由？如有，以若干為適當？
肆、本院之判斷：
一、翊祐工程行未依約履行系爭工作，大城鄉公所依系爭條款請
    求翊祐工程行給付違約金，為有理由：　　　　
　  兩造於107年12月17日簽訂系爭契約暨其補充說明書，由得
    標之翊祐工程行承攬系爭工作；翊祐工程行於108年1月3日
    申報開工；大城鄉公所於108年6月18日通知翊祐工程行自10
    8年6月21日起終止契約等情，為兩造所不爭執（不爭執事項
    ㈠、㈡、㈣參照），堪信為真。大城鄉公所主張翊祐工程行未
    完成如附件二所示之工作項目，該部分履約價金為406,803
    元，應依系爭條款給付按未完成工作項目履約價金3倍計算
    之違約金1,220,409元，並提出翊祐工程行違約情形明細表
    、系爭工作月報檢附之工作紀錄表及照片為證（見原審卷一
    第64頁、第91至137頁、第183至575頁；原審卷二第239至43
    1頁；原審卷三第7至309頁；本院卷第163至335頁）；然為
    翊祐工程行所否認，並以前詞置辯。茲查：
　㈠翊祐工程行固辯稱：伊有完成附表二編號1、5、6、7、8、9
    所示水門檢查、維護及保養工作、編號11所示雜物清除工作
    云云，惟查：
　⒈證人林○○於原審證稱：伊於108年1月至4月間受僱於翊祐工程
    行，每天都要檢查水門外觀有無龜裂、有無損壞及有無垃圾
    ；1處水門會有2個人檢查，通常要檢查1個上午；1個星期會
    操作水門機器1次，平常檢查有時也會開關水閘門挪動一下
    ；1個月僱請怪手清淤1次，清淤時每個月都有拍照；伊看不
    出來原審卷一第191至205頁所示照片是否為現場檢查時所拍
    的照片；全部的水門伊都會去，伊不知道總共有幾個水門，
    伊沒有固定跟何人一起去，是依照老闆安排，拍照的人也不
    固定，伊沒有更改過姓名等語（見原審卷二第65至66頁）；
    證人洪○○於原審證稱：伊於108年1月至4月間受僱於翊祐工
    程行，工作內容是每週至水門清掃垃圾、檢查水門有無損壞
    、螺絲有無鬆脫，伊不需要開關水門，通常是跟林○○一起去
    ，洪○○、洪○○的部分伊不清楚；每個月配合怪手進行除淤泥
    ；工作時有拍照，拍照的人不固定；伊記得到場工作都有簽
    到等語（見原審卷二第70至72頁）；證人洪○○於原審證稱：
    伊於108年1月至4月間受僱於翊祐工程行，每天都負責去檢
    查水門有無故障、有無垃圾；手動水門要視排水狀況開關；
    不只早上，晚上也要去；整個過湖排水的區域水門都是伊負
    責的；伊有檢查三豐村的4處水門及4台抽水機，編號伊忘記
    了，每次巡視時都用手機拍照；大部分是由伊自己去巡視，
    有時抽水機要補柴油，才會跟其他人一起去；伊不知道有幾
    個水門在施工，也不清楚施工時間等語（見原審卷二第67至
    68頁）；及翊祐工程行前負責人即證人洪○○於原審證稱：伊
    於108年1月至4月間受僱於翊祐工程行，每天去進行水門開
    關，有2次潮汐，時間不固定，還有檢查水門是否有龜裂，
    每個星期去1次，伊負責檢查的水門是西港村編號13至17，
    每次去有2人，抽水機1星期檢查1次，有時會3、4個人一起
    檢查；水門維護的部分要2個人以上去檢查；三豐是洪○○負
    責，西港是林○○，洪○○跟林○○是一組的，洪○○原則上也是負
    責西港，有時候也會4個人一起檢查全部水門，會互相配合
    ，固定的是伊等4位，老闆也會去檢查；伊曾經是翊祐工程
    行之負責人，伊與洪翊祐是兄弟關係，洪○○是伊姐姐，洪○○
    會去現場等語（見原審卷二第68至70頁）。依上開證人所述
    ，固定至現場施作之人員為林○○、洪○○、洪○○及洪○○等4人
    ，翊祐工程行前負責人蔡○○、訴外人洪○○則會不定時至現場
    ，翊祐工程行每月另行雇請非所屬人員操作挖土機進行清淤
    工作。
　⒉而依附件一備註欄所示，水門檢查及操作工作為「每日執行
    」；水門維護及保養工作則為「每週執行1次」；附件二編
    號1、5、6、7、8、9所示水門檢查、維護及保養工作，乃分
    別依執行計畫書提報之專業人員負責執行，並填寫紀錄表及
    拍照存證。惟觀諸系爭工作報告所附照片內容，多為手部特
    寫照片，實難以辨識照片中所示人員包含林○○、洪○○、洪○○
    及洪○○等4人。又洪○○為翊祐工程行前負責人，且與洪翊祐
    為兄弟關係，其所為之證詞難免有維護翊祐工程行利益之虞
    ，已難遽信。另林○○並非執行計畫書所列之執行人員，其並
    證稱：伊看不出來原審卷一第191至205頁所示照片是否為現
    場檢查時所拍的照片；伊未更改過姓名等語（見原審卷二第
    65至66頁），則林○○是否確有執行系爭工作，已屬有疑。縱
    衡以執行計畫書所載內容未必與現場實際執行狀況相符，惟
    據洪○○證稱：伊工作內容是「每週」至水門清掃垃圾、檢查
    水門有無損壞、螺絲有無鬆脫，通常是跟林○○一起去等語（
    見原審卷二第71頁），核與附件一備註欄所示水門檢查及操
    作為「每日執行」不符，亦與洪○○所簽名之108年1月「水門
    功能檢查時間表」所載每處水門「每日檢查4次」之情形不
    符（見原審卷二第259至261頁），則洪○○上開證述是否屬實
    ，亦有疑問。另洪○○證稱：伊檢查三豐村的4處水門及4台抽
    水機，大部分是由伊自己去巡視，抽水機要補柴油時，才會
    跟其他人一起去等語（見原審卷二第67頁），則與洪○○證稱
    1處水門會有2個人一起去檢查，有時候會3、4個人一起去檢
    查等語（見原審卷二第68至69頁）不符；又編號12-2、13、
    29、32、33等5處水門（即系爭5處水門）於108年1月至4月
    間因台61線道路施工，無法進行維護保養（不爭執事項㈩參
    照），其中「編號33水門」即屬洪○○所負責之「過湖排水區
    域」（見執行計畫書第11頁），惟洪○○卻證稱：伊不知道有
    幾個水門在施工，也不清楚施工時間等語（見原審卷二第67
    頁）；且「編號35、36、37水門」亦屬洪○○所負責之「過湖
    排水區域」（見執行計畫書第11頁），惟108年1月上開3處
    水門之「水門功能檢查時間表」均係由訴外人「黃麗華」簽
    名（見原審卷二第297至301頁），而洪○○之證述均未提及「
    黃麗華」有參與系爭工作，則洪○○之上開證述是否屬實，同
    屬有疑。
　⒊基上，大城鄉公所已指明就附表二編號1、5、6、7、8、9、1
    1所示工作項目，系爭工作報表所附之照片有相互挪用、後
    製拍攝日期等情形，據以推定翊祐工程行未完成部分工作項
    目，而翊祐工程行未能舉證證明其就附表二編號1、5、6、7
    、8、9、11所示工作項目均有「全部」施作完成，則就附表
    二編號1、5、6、7、8、9、11未完成工作項目部分，大城鄉
    公所依系爭條款請求翊祐工程行給付違約金，自屬有據。
　㈡翊祐工程行雖辯稱：伊有僱請蔡○○駕駛挖土機施作編號10工
    作；因108年1月至4月間台61縣道路施工封閉，有5處水門無
    法進行維護、保養及疏濬工作，該部分費用應自違約金計算
    基礎中剔除云云。惟查：
　⒈證人蔡○○固於本院證稱：翊祐工程行曾請伊去美豐、西港等
    地方清淤水道，大約有20個水門；伊駕駛伊所有如原審卷三
    第111至133頁所示SK100W型號挖土機去清淤，大約1個月清
    淤1次，確切時間已經忘記了；翊祐工程行請伊施作的次數
    不超過5次；每次清理水門大約要1天，若清不完隔天再清；
    洪翊祐會去現場拍照，原審卷一第545至575頁所示原證W之
    照片大部分是洪翊祐拍的；伊是點工，連工帶挖土機工作8
    小時領8,000元，有做工才有領錢，沒有開單據，伊都是向
    洪翊祐請款等語（見本院卷第124至129頁）。惟觀諸原審卷
    一第545至575頁、原審卷三第111至133頁所示挖土機清淤照
    片（下稱系爭清淤照片），多為近距離拍攝挖土機挖斗之照
    片，而未見蔡○○操作挖土機清淤之照片，且難以辨識系爭清
    淤照片所示挖土機之型號，翊祐工程行復未能提出其支付編
    號10工作之報酬予蔡○○之證據，則系爭清淤照片是否即為蔡
    ○○駕駛SK100W型號挖土機施作編號10工作之照片，已屬有疑
    。
　⒉又附件一編號10工作內容概述欄載明：「14處固定水門每月
    定期使用大型機具執行清淤工作一次，另5處水門由本所指
    定清淤」等語，亦即每月應使用大型機具執行清淤工作1次
    。惟經本院檢視原審卷二第37頁所附光碟中「清淤」照片之
    檔案內容，其顯示之日期分別為108年2月28日、108年5月15
    日、108年5月16日、109年1月1日、109年1月2日及109年1月
    6日，上開日期不規則，足見非每月週期性拍攝。另林○○證
    稱：固定1個月僱請怪手清淤1次，清淤時每個月都有拍照等
    語（見原審卷二第65至66頁）；及洪○○證稱：每個月配合怪
    手進行除淤泥等語（見原審卷二第71頁），然蔡○○則證稱：
    伊去施工時只有遇到洪翊祐、洪○○等語（見本院卷第128頁
    ），並未表示其曾見過或認識林○○、洪○○，則縱認翊祐工程
    行確曾僱請蔡○○駕駛挖土機施作編號10工作，亦難謂確有施
    行達「每月清淤1次」之頻率。
　⒊依附表一編號10「工作內容概述」欄所示，翊祐工程行每月
    應疏濬水門19處（含14處固定清淤，5處指定清淤），其中
    編號12-2、13、29、32、33號等5處水門（即系爭5處水門）
    雖因108年1月至4月間台61線道路施工致無法施作，此有「
    台61線工程施工無法施作水門數量統計表」在卷可稽（見原
    審卷二第447頁；另參不爭執事項㈩），然大城鄉公所就此主
    張：依系爭契約約定，翊祐工程行每月施作數量應為19座水
    門（按系爭契約之水門合計共39處），翊祐工程行能夠施工
    就是做足19座，扣除上開不能施作之5座水門外，翊祐工程
    行如能做到19座，大城鄉公所就計價給翊祐工程行，但翊祐
    工程行於108年1至3月份完全未施作，所以全部不予計價，4
    月份有做14座，所以計價給翊祐工程行等語（見本院卷第10
    2頁）。準此，翊祐工程行既未能證明其就編號10工作確實
    施作達「每月清淤1次」之頻率，則大城鄉公所主張翊祐工
    程行於108年4月份有施作14處水門，108年1至3月份則完全
    未施作，故不能再扣掉系爭5處水門的疏濬費等語（本院卷
    第101至102頁、第131至132頁），應屬可採。
　⒋從而，以每處水門單價2,808元（見原審卷一第145頁）計算
    翊祐工程行未完成編號10工作項目之履約價金，108年1至3
    月份均為53,352元（計算式：2,808元×19處水門＝53,352元
    ）、108年4月份為14,040元（計算式：2,808元×《19－14》處
    水門＝14,040元），合計174,096元（計算式：53,352×3＋14,
    040＝174,096），故附表二所列編號10未完成工作項目履約
    價金合計174,096元，核無違誤。翊祐工程行辯稱應再扣除
    系爭5處水門部分費用云云，為無可採。
　㈢附件一編號15抽水機維護保養之「工作內容概述」欄載明：
    「1台電動抽水機（位於12號水門機房內）、3台6英吋移動
    式抽水機，汛期2週1次、非汛期1月1次，定期執行維護保養
    工作」等語，故系爭工作報表應有「4台抽水機」之維護保
    養資料。翊祐工程行另辯稱：伊有施作編號15工作，且於10
    8年1月30日進行抽水機保養檢查之翌日即製作工作報表云云
    。惟查：
　⒈系爭工作月報之108年1月「抽水機維護保養紀錄表」，雖於1
    08年1月24日、108年1月31日有編號「M-005」、「M-006」
    、「M-007」、「12」抽水機之保養維護紀錄（見原審卷三
    第265至271頁；本院卷第223至229頁），但編號「M-005」
    抽水機「檢查空氣濾清器」、「檢查電瓶」項目之照片（見
    原審卷三第277頁）與編號「M-006」抽水機「檢查空氣濾清
    器」、「檢查電瓶」項目之照片（見原審卷三第275頁）完
    全相同；編號「M-005」抽水機「檢查螺絲是否鬆動」項目
    之照片（見原審卷三第277頁）與編號「M-007」抽水機「檢
    查螺絲是否鬆動」項目之照片（見原審卷三第279頁）完全
    相同，顯然為照片挪用，並未實際施作，故大城鄉公所主張
    翊祐工程行於108年1月僅施作編號「12」抽水機之維護保養
    工作，未施作其餘3台抽水機之維護保養工作，自屬有據。
　⒉系爭工作月報之108年2月「抽水機維護保養紀錄表」，雖於1
    08年2月7日、108年2月14日、108年2月21日、108年2月28日
    有編號「M-005」、「M-006」、「M-007」、「12」抽水機
    之保養維護紀錄（見本院卷第255至279頁），但編號「M-00
    5」抽水機「檢查濾清器」項目之照片（見本院卷第267頁）
    與108年1月編號「M-006」抽水機「檢查空氣濾清器」項目
    之照片（見原審卷三第275頁）完全相同；編號「M-006」抽
    水機「檢查機油是否足夠」項目之照片（見本院卷第269頁
    ）與編號「M-007」抽水機「檢查機油是否足夠」之照片（
    見本院卷第271頁）完全相同，顯然為照片挪用，並未實際
    施作，故大城鄉公所主張翊祐工程行於108年2月僅施作編號
    「12」抽水機之維護保養工作，未施作其餘3台抽水機之維
    護保養工作，自屬有據。
　⒊系爭工作月報之108年3月「抽水機維護保養紀錄表」，雖於1
    08年3月10日、108年3月17日、108年3月24日、108年3月31
    日有編號「M-005」、「M-006」、「M-007」、「12」抽水
    機之保養維護紀錄（見本院卷第283至299頁），但編號「M-
    005」抽水機「檢查機油是否足夠」項目之照片（見本院卷
    第295頁）、編號「M-006」抽水機「檢查機油是否足夠」項
    目之照片（見本院卷第297頁）及編號「M-007」抽水機「檢
    查電瓶」項目之照片（見本院卷第299頁），其中所示抽水
    機上之銹斑位置相仿，足見該3張照片乃就同一抽水機所拍
    攝之照片，顯然為照片挪用，並未實際施作，故大城鄉公所
    主張翊祐工程行於108年3月僅施作編號「12」抽水機之維護
    保養工作，未施作其餘3台抽水機之維護保養工作，自屬有
    據。
　⒋系爭工作月報之108年4月「抽水機維護保養紀錄表」，雖於1
    08年4月8日、108年4月30日有編號「M-005」、「M-006」、
    「M-007」、「12」抽水機之保養維護紀錄（見本院卷第303
    至335頁），但卻誤植「水門維護、操作」項目之照片，且
    未見編號「12」抽水機入鏡之照片（見本院卷第313至319頁
    ）；編號「M-007」抽水機「檢查機油是否足夠」項目之照
    片（見本院卷第327頁）則誤植「檢查冷卻水箱水位」項目
    之照片，故大城鄉公所主張翊祐工程行於108年4月僅施作編
    號「M-005」、「M-006」抽水機之維護保養工作，未施作其
    餘2臺抽水機之維護保養工作，自屬有據。
　⒌基上，以每台抽水機單價722元（見原審卷一第145頁）計算
    翊祐工程行未完成附表二編號15工作項目之履約價金，108
    年1至3月份均為2,166元（計算式：722元×《4－1》台抽水機＝2
    ,166元）、108年4月份為1,444元（計算式：722元×《4－2》台
    抽水機＝1,444元），合計7,942元（計算式：2,166×3＋1,444
    ＝7,942），故附表二所列編號10未完成工作項目履約價金合
    計7,942元，核無違誤。
　㈣大城鄉公所雖主張：系爭工作月報之內容亦有諸多不實，且
    系爭工作月報之編製屬完成「定期保養、維護或疏濬（包含
    未依大城鄉公所指示清淤）」工作內容之必要行為，應屬系
    爭條款所定得請求違約金之範圍云云。惟查：
　⒈系爭工作月報所附部分照片有重複挪用之情形，已如前述，
    翊祐工程行固難徒以「作業疏失」等語卸責。惟觀諸系爭契
    約補充說明書第18條第7項（即系爭條款）約定：「罰則：
    本罰則得依下述設施之數量、小時數、通（告）知次數累計
    扣罰。…7、廠商工作內容需定期保養、維護或疏濬（包含未
    依本所指示清淤）者，未依該項工作之執行週期期間完成辦
    理者，得處以該工作費用金額三倍之罰款。…」等語（見原
    審卷一第51至52頁），自契約文義解釋而言，尚難謂「定期
    保養、維護或疏浚」包含「每月成果報告之編製」之工作內
    容。
　⒉又系爭契約第3條「契約價金之給付」約定：「契約價金結算
    方式：…依實際施作或供應之項目及數量結算，以契約中所
    列履約標的項目及單價，依完成履約實際供應之項目及數量
    給付。…」（見原審卷一第23頁）；第5條「契約價金之給付
    條件」第8項約定：「廠商請領契約價金時應提出之其他文
    件為：…契約約定之其他給付憑證文件。」（見原審卷一第2
    7頁）；系爭契約補充說明書第8條約定：「水門各項維護、
    操作、管理之各項保養、維護登錄結果資料應統一格式建檔
    每月定期彙整，於次月5日前函送本所核備（以本所收文日
    期為準），以作為書面查驗及計價請款之依據。」（見原審
    卷一第50頁）。依上開約定內容，可知系爭工作月報編製之
    主要目的乃作為翊祐工程行請領報酬之依據，因系爭工作內
    容為排水系統水閘門之定期保養、維護及疏濬，性質上難以
    透過事後至工作現場查看之方式驗收，大城鄉公所人員亦難
    以隨時於系爭工作施作時在旁查看，故藉由查核系爭工作月
    報之方式，作為判斷翊祐工程行是否確實施作「定期保養、
    維護或疏濬工作」之依據，則自契約目的解釋而言，編號17
    -4工作亦不包括於系爭條款之範圍內。
　⒊基上，附件二所列編號17-4未完成工作項目履約價金8,020元
    部分，應予剔除。大城鄉公所上開主張，為無可採。　
　㈤大城鄉公所另主張：執行計畫書第3頁第2點載明汛期為每年5
    月1日至11月30日止，故翊祐工程行至少要在汛期以前施作1
    次編號18工作；系爭契約係因翊祐工程行以不實履約文件向
    伊請款而終止，此係可歸責於翊祐工程行之事由，故翊祐工
    程行未能完成編號18工作，亦可歸責於翊祐工程行云云。惟
    查：
　⒈大城鄉公所自陳編號18工作執行之依據為系爭契約補充說明
    書第3條第3項約定（見本院卷第67至69頁），即：「廠商應
    於簽訂契約日起10日內提送執行計畫書一式5份，送交本所
    核備，其內容如下：…3、保養維護計畫書（每週、月、季執
    行計畫，行程表及各期各等級保養維護方式及每年各油漆2
    次）。」（見原審卷一第49頁），其內容僅載明「每年各油
    漆2次」，未明定其施作時間。衡情水門除銹及油漆之工作
    性質，固於水位較低、變化較小時期施作較為適當，惟「汛
    期」為每年5月1日至11月30日止，期間甚長，難謂於該段期
    間內每日均不適宜施作該項工程。系爭契約補充說明書既未
    明定該工項之施作時間，實應含有此項工作性質需視實際狀
    況調整施作時間之意。至於附件一編號18之「工作內容概述
    」欄雖載明「按往例應於3月、9月各1次」等語，惟上開內
    容既未明定於系爭契約暨其補充說明書中，解釋上應屬「建
    議」性質，而非指示翊祐工程行必須於「3月、9月各施作1
    次」之意；況且9月仍屬「汛期」內，若翊祐工程行須於9月
    施作1次，亦與大城鄉公所主張不宜在「汛期」內施作自相
    矛盾。從而，大城鄉公所主張翊祐工程行至少要在汛期以前
    施作1次編號18工作云云，自無可採。
　⒉況系爭契約之履約期限為「自機關通知日起至108年12月31日
    止」（見原審卷一第21頁）；而大城鄉公所因認翊祐工程行
    檢送之系爭工作月報，經審核後屢經發現有照片相互挪用情
    形，且情節重大，構成系爭契約第16條第1項第7款：「偽造
    或變造契約或履約相關文件，經查明屬實者」之得終止契約
    事由，於108年6月18日通知翊祐工程行自108年6月21日起終
    止契約（不爭執事項㈣參照）；且大城鄉公所未舉證證明其
    於系爭契約終止前曾要求翊祐工程行施作編號18工作，則編
    號18工作之未完成應不可歸責於翊祐工程行。大城鄉公所將
    「系爭契約之終止事由」與「翊祐工程行未能完成編號18工
    作之事由」混為一談，主張編號18工作之未完成亦可歸責於
    翊祐工程行云云，即屬無據。
　⒊從而，附件二所列編號18未完成工作項目履約價金76,131元
    部分，予以剔除。大城鄉公所上開主張，為無可採。
二、兩造於系爭協調會中，並未就本件違約金之請求達成和解：
　㈠翊祐工程行雖辯稱：兩造已於系爭協調會中達成和解，大城
    鄉公所已同意不再依系爭條款向伊主張違約金請求權云云。
    惟系爭協調會之會議紀錄及結論載明：「㈠本案月報依貴公
    司最新提送之資料審核計價，審核標準以施工照片可辨識施
    作位置或工作項目為原則；其餘工項依實際提送之結算資料
    計價，經核計後，結算金額合計新臺幣111萬3,246元整…。㈡
    本案逾期違約金如下：⒈依108.01.14大鄉建字第1080000314
    號函，逾期申報開工違反契約規定，逾期違約金新臺幣9,60
    0元整。⒉本案1～4月報逾期違約金，共計新臺幣5萬4,948元
    整…㈢貴公司所繳納履約保證金新臺幣25萬元整，依契約書第
    11條第1項第4款規定，計算履約保證金扣款金額…本所將另
    案函知貴公司…㈣本案自108年6月21日起終止契約，…本所另
    洽其他廠商執行本案水閘門、抽水機工作，其所增加之費用
    計新臺幣9萬元整…」等語（見原審卷二第18至19頁），足見
    兩造於系爭協調會係就翊祐工程行已履約項目結算應給付之
    工程款、逾期違約金、履約保證金扣款金額、因終止契約所
    生損害賠償金額等事項進行協調，而未談及大城鄉公所依系
    爭條款所得請求之本件違約金，亦未記載兩造有合意拋棄系
    爭契約所生其餘一切請求權，自難認兩造於系爭協調會中，
    已就本件違約金爭議或系爭契約所生全部法律關係成立和解
    。
　㈡另參以大城鄉公所就本件違約金之請求，乃源於審計部臺灣
    省彰化縣審計室因審核大城鄉公所108年度1至9月財務收支
    ，並派員抽查後，發現系爭工作月報有上開異常情事，卻未
    依系爭條款處以罰款，而以108年12月19日審彰縣二字第108
    0003714號函要求大城鄉公所查明處理。嗣大城鄉公所始以1
    09年2月27日大鄉建字第1090001600號函表示翊祐工程行違
    反系爭條款，應罰款1,407,249元等語（嗣於原審減縮為1,2
    20,409元，不爭執事項㈦參照），有上開函文在卷可稽（見
    原審卷一第59至137頁、第139至140頁）。從而，兩造自無
    可能於108年8月27日召開之系爭協調會中就因系爭條款所生
    之本件違約金請求達成和解。翊祐工程行上開抗辯，自無可
    採。
三、系爭條款約定之違約金應酌減為按未施作工作項目部分履約
    價金1.5倍計算：
　㈠當事人得約定債務人於債務不履行時，應支付違約金，民法
    第250條第1項定有明文。違約金之種類，可分為「懲罰性違
    約金」及「損害賠償總額預定性違約金」二者。當事人間約
    定之違約金究屬何者，應依當事人真意定之，如無從依當事
    人意思認定違約金之種類，始得依民法第250條第2項規定，
    視為損害賠償總額預定性違約金。又約定之違約金額過高者
    ，法院得減至相當之數額，民法第252條亦有明定；而此規
    定於懲罰性違約金或損害賠償額預定性違約金均有適用。所
    謂相當之數額，應依一般客觀事實，社會經濟狀況及當事人
    所受損害情形，暨債務人若能如期履行債務時，債權人可得
    享受之一切利益為衡量之標準（最高法院110年度台上字第1
    39號判決意旨參照）。
　㈡茲查，系爭條款約定：「罰則：本罰則得依下述設施之數量
    、小時數、通（告）知次數累計扣罰。…7、廠商工作內容需
    定期保養、維護或疏浚（包括未依本所指示清淤）者，未依
    該項工作之執行週期期間完成者，得處以該工作費用金額三
    倍之罰鍰。前項罰款，本所得自應付契約價金中扣抵，倘不
    足，得通知廠商繳納或自保證金中扣抵。」（見原審卷一第
    51至52頁），足見翊祐工程行若未於系爭契約所定期間內完
    成各項保養、維護或疏浚工作，大城鄉公所得依系爭條款請
    求該項工作費用金額3倍之罰款，且得依其未完成數量累計
    扣罰，核其性質應屬懲罰性違約金。翊祐工程行主張系爭條
    款之性質屬損害賠償總額預定性違約金云云，為無可採。
  ㈢本院審酌翊祐工程行就系爭工作實際領取之報酬為1,113,246
    元（見原審卷二第18頁）；而附表二所示未完成工作項目之
    履約價金合計為406,803元，則倘若翊祐工程行有完成系爭
    契約全部工作項目，其尚得再領取406,803元，加計已領取
    之1,113,246元，共得領取1,520,049元之報酬（計算式：40
    6,803＋1,113,246＝1,520,049）。據此計算，翊祐工程行未
    完成工作項目之比例約為系爭工作百分之27（計算式：406,
    803÷1,520,049＝0.27），已完成工作項目之比例約為系爭工
    作百分之73，其就系爭工作之完成度非低。又翊祐工程行已
    繳納逾期提送系爭工作報表之逾期違約金54,948元；及遭沒
    收履約保證金203,500元，且不得抵銷違約金（不爭執事項
    參照），足見翊祐工程行已因違反系爭契約而受有相當之懲
    罰，倘再依系爭條款處以按未完成工作項目履約價金3倍計
    算之違約金，顯然過苛。參以翊祐工程行未完成工作項目之
    比例約為系爭工作百分之27，附表二所示未完成工作項目之
    履約價金共計406,803元；及系爭協調會之會議紀錄及結論
    載明：「…本所另洽其他廠商執行本案水閘門、抽水機工作
    ，其所增加之費用計新臺幣9萬元整…」等語（見原審卷二第
    19頁），足見因翊祐工程行未完成系爭工作，致大城鄉公所
    至少另行增加支出9萬元，及系爭工作性質具有維護公共安
    全之目的等情，爰依民法第252條規定酌減為按未完成工作
    項目履約價金1.5倍計算。
　㈣基上，附表二所列未完成工作項目之履約價金共計406,803元
    ，剔除其中編號17-4工作履約價金8,020元、編號18工作履
    約價金76,131元後，翊祐工程行未完成工作項目之履約價金
    共計322,652元（計算式：406,803－8,020－76,131＝322,652
    ），按未完成工作項目履約價金1.5倍計算，大城鄉公所依
    系爭條款得請求之違約金數額為483,978元（計算式：322,6
    52×1.5＝483,978）；逾此數額之請求，則屬無據。
四、綜上所述，大城鄉公所依系爭條款請求翊祐工程行給付違約
    金483,978元，及自110年1月14日起至清償日止按週年利率
    百分之5計算之遲延利息，為有理由，應予准許；逾此部分
    之請求，則無理由，不應准許。原審就上開應准許部分，為
    翊祐工程行敗訴之判決；就不應准許部分，駁回大城鄉公所
    之請求，均無不合。翊祐工程行、大城鄉公所就其敗訴部分
    分別提起上訴及附帶上訴，指摘原判決不利於己部分不當，
    求予廢棄改判，為無理由，均應予駁回。
五、本件事證已臻明確，兩造其餘攻擊、防禦方法及所提出之各
    項證據資料，核與判決結果不生影響，爰不逐一論述，附此
    敘明。
伍、結論：翊祐工程行之上訴及大城鄉公所之附帶上訴均為無理
    由，爰判決如主文。
中　　華　　民　　國　　111 　年　　7 　　月　　19　　日
　　            民事第五庭  審判長法　官  游文科
　　                              法　官  李慧瑜
　　                              法　官  楊珮瑛
正本係照原本作成。
兩造均不得上訴（上訴所得受之利益均未逾新臺幣150萬元）。
　　　　　　　　　　　　　　　　　書記官  賴成育
中　　華　　民　　國　　111 　年　　7 　　月　　19　　日